臺灣南投地方法院民事判決
110年度訴字第365號
原      告  廖洪秀鳳
            廖仁宏  
            廖述健  
            廖述典  
            廖大元  
共      同
訴訟代理人  彭敬元律師
被      告  廖文溪  
            廖繼意  
            廖繼乾  
            廖繼鋒  
            廖繼仕  
            廖繼盛  
            廖繼進  
            廖述育  
            廖雅萍  

            廖繼雄  
            廖繼當  
上  一  人
訴訟代理人  吳慧貞  
共      同
訴訟代理人  林宜慶律師
上列當事人間拆除地上物返還土地事件，本院於民國111年7月1
日言詞辯論終結，判決如下：
    主  文
被告應將附圖及附表所示編號A、Ｂ、C之地上物拆除，並將該部
分土地返還原告。
訴訟費用由被告連帶負擔。
本判決第一項，於原告以新臺幣肆拾玖萬元供擔保後，得假執行
；但被告如以新臺幣壹佰肆拾伍萬壹仟肆佰柒拾捌元，為原告預
供擔保，得免為假執行。
    事實及理由
一、原告起訴主張略以：
　㈠坐落南投縣○○鎮○○○段000○000○000地號土地（下分別稱176、
    187、188地號土地，合稱系爭土地）為原告所共有，惟被告
    未經原告同意且無正當權源占有系爭土地，並就系爭土地上
    如附圖及附表所示編號ABC地上物（下分別稱A、B、C建物，
    合稱系爭建物）已自認有事實上處分權。其中：
　⒈關於176、188地號土地：
　　訴外人廖水泉即訴外人廖繼寅（即原告廖洪秀鳳、廖述健、
    廖仁宏之前手）及廖繼淮（即原告廖大元、廖述典之前手）
    之父與被告之祖父廖阿獻（即被告廖文溪、廖繼意、廖順德
    、廖繼乾、廖繼鋒之前手）曾就176、188地號土地簽立耕地
    三七五租約（租約字號：埔蜈字第27號，下稱系爭租約），
    因系爭租約於103年12月31日屆滿，廖繼淮、廖繼寅遂於104
    年1月23日依耕地三七五減租條例第19條第1項提出申請收回
    自耕，經南投縣埔里鎮公所以104年4月24日埔鎮民字第1040
    010616號函准予收回自耕(下稱原處分)。被告廖文溪、廖繼
    意、廖順德、廖繼乾、廖繼鋒不服，提起訴願及行政訴訟，
    嗣經臺中高等行政法院106年度訴更一字第1號判決駁回確定
    。則176、188地號土地已由廖繼淮、廖繼寅收回自耕，系爭
    租約已不存在，故被告已無占有使用176、188地號土地之正
    當權源。
　⒉關於187地號土地：　
　⑴廖水泉與廖阿獻間關於176、188土地因簽立系爭租約，廖水
    泉遂將187地號土地好意施惠予廖阿獻使用，且從未就187地
    號土地與B建物收取任何租金，廖阿獻及其繼承人就上開房
    地亦未曾繳納任何租金，廖繼寅及廖繼淮所收取之租金均係
    基於系爭租約所收取；兩造間復無民法第425條之1所定之法
    定租賃情形，則兩造間就187地號土地亦不存在任何租賃關
    係。
　⑵退步言，縱認廖水泉與廖阿獻間就187地號土地存在使用借貸
    契約，惟該使用借貸之目的應為廖水泉僅同意廖阿獻或其繼
    承人合法使用或承租176、188地號土地，俟收回176、188地
    號土地時（即系爭租約屆滿日103年12月31日），借貸之目
    的即已完成。再者，縱本件有不能依借貸之目的而定期限之
    情形，惟原告已於111年4月20日依民法第470條第2項以民事
    準備㈡狀繕本之送達向被告為終止使用借貸契約之意思表示
    ，故兩造間就187地號土地已不存在使用借貸之法律關係。
　㈡因此，被告係無權占用系爭土地且其上有被告使用之系爭建
    物，爰依民法第767條第1項之規定提起本訴。並先位聲明：
    如主文第1項所示；願供擔保，請准宣告假執行。
  ㈢倘認B建物為廖水泉出資興建，B建物之所有權及事實上處分
    權屬原告，惟系爭租約已不存在，且兩造間就187地號土地
    及B建物亦不存在租賃或使用借貸關係，則備位聲明：被告
    應將系爭土地上之A、C建物拆除並將該部分土地返還原告；
    被告應自B建物遷出並將187地號土地返還原告；願供擔保，
    請准宣告假執行。
二、被告則抗辯略以：
　㈠被告並非無權占用系爭土地及B建物：
　⒈關於176、188地號土地：
　　被告已就南投縣埔里鎮公所所為之原處分提起釋憲案（107
    年度憲二字第301號），系爭租約存否之爭議，被告所有之A
    、C建物基於系爭租約仍有合法占有使用176、188地號土地
    之正當權源。
　⒉關於187地號土地及其上之B建物：
　⑴被告祖父廖阿獻關於176、188地號土地曾簽立系爭租約，且
    依房屋稅籍資料可以證明廖水泉曾出資建物之B建物（門牌
    號碼南投縣○○鎮○○路0段000號）；又B建物之結構呈一體性
    ，復為176、188地號所環繞並坐落176、187、188地號土地
    上，故廖阿獻自14年起即就187地號土地及廖水泉出資建物
    之B建物亦一同與176、187地號土地承租使用，而廖阿獻承
    租B建物及187地號土地目的係為了居住生活及家族世居以便
    利務農。又因42年間政府實施耕者有其田政策，故廖水泉之
    配偶與廖阿獻合意由廖阿獻繼續承租187地號土地及其上之B
    建物迄至不要住為止，廖阿獻則放棄176、188地號土地之放
    領。因此，廖阿獻與被告歷年來均依約繳納租金，嗣於89年
    間被告之祖先關於187地號土地及B建物，曾應廖繼淮之要求
    ，每戶每年需多給付500元之租金，五戶共計2,500元，故兩
    造間關於187地號土地與B建物係成立不定期租賃契約，被告
    仍有合法占用187地號土地及B建物之正當權源。另外，B建
    物係由廖水泉出資興建並為所有權人，嗣由廖水泉之子廖繼
    寅及廖繼淮之繼承人即原告廖洪秀鳳、廖仁宏、廖述健繼承
    ，惟於關於B建物之租賃期間，在九二一地震B建物倒塌後，
    廖水泉、廖繼淮或原告均未曾反對廖阿獻之後代子孫廖德長
    ，出資以鐵皮修繕如附圖及附表所示編號B1、部分B3及由廖
    德順出資以鐵皮修繕B4及部分B3，此情形仍不改變被告並非
    B建物事實上處分權人之事實。
　⑵再者，廖阿獻所承租之187地號土地及其上B建物，當時均屬
    廖水泉一人所有，嗣由廖繼寅及廖繼淮繼承並取得所有權，
    故本件應有民法第425條之1法定租賃之適用。
　㈡縱認B建物為被告所有，惟系爭建物（含B建物）之興建均經
    當時土地之所有權人同意，基於土地所有權社會化之精神，
    原告於取得系爭土地所有權前，已明知系爭建物坐落在系爭
    土地上，則原告應繼受原債權契約之拘束並同意被告繼續使
    用系爭土地迄至系爭建物滅失或無法繼續使用為止，即不因
    原告贈與或繼承為原因取得系爭土地所有權而異，故原告應
    受原債權契約之拘束，則被告仍有占有使用187地號土地及B
    建物之正當權源。並聲明：原告之訴及假執行聲請均駁回；
    如受不利判決，願供擔保，請准免宣告免為假執行。
三、本院之判斷： 　　
　㈠系爭土地之原共有人為廖繼淮、廖繼寅且應有部分各1/2，其
    中176、187、188地號土地均係由原告廖大元、廖述典於109
    年12月7日以贈與為原因自廖繼寅取得應有部分各1/4，原告
    廖洪秀鳳、廖仁宏、廖述健於110年1月27日以繼承為原因自
    廖繼淮各取得應有部分1/6等情，此有系爭土地登記第一類
    謄本及異動索引在卷可參（見本院卷一第29頁至第34頁、12
    5頁至第139頁）；又系爭土地其上有A、B、C建物分別坐落
    在系爭土地上，業經本院會同兩造及埔里地政事務所測量人
    員至現場履勘屬實，並製有勘驗筆錄、勘驗照片、附圖在卷
    可佐（見本院卷一第197頁至第209頁），均堪認屬實。
  ㈡按所有人對於無權占有或侵奪其所有物者，得請求返還之，
    對於妨害其所有權者，得請求除去之。民法第767 條第1 項
    前段及中段分別定有明文。以無權占有為原因，請求返還土
    地者，占有人對土地所有權存在之事實無爭執，而僅以非無
    權占有為抗辯者，土地所有權人對其土地被無權占有之事實
    無舉證責任，占有人應就其取得占有係有正當權源之事實證
    明之。再者，房屋之拆除為一種事實上之處分行為，未經辦
    理所有權第一次登記之建物，須有事實上之處分權者，始得
    予以拆除。又所謂建築物者，為定著於土地上或地面下具有
    頂蓋、樑柱或牆壁，足供個人或公眾遮避風雨，可達經濟上
    使用目的之構造物或雜項工作物；又本法所稱新建：為新建
    造之建築物或將原建築物全部拆除而重行建築者。建築法第
    4 條、第9條第1 款分別定有明文。本件原告主張被告無權
    占有系爭土地等語，被告未否認原告為系爭土地之所有權登
    記名義人，僅以前詞置辯，依上開說明，自應由被告就合法
    占用權源之有利於己之事實負舉證責任。經查：
　⒈關於176、188地號土地：
　⑴176、188地號土地之原共有人廖繼淮及廖繼寅與被告廖繼溪
    、廖繼意、廖德順、廖繼乾、廖繼鋒（下稱被告廖繼溪等5
    人）間之耕地三七五租約（即系爭租約），因系爭租約於10
    3年12月31日期滿，承租人即被告廖繼溪等5人依照耕地三七
    五減租條例第20條規定填具申請書於104年1月9日提出申請
    續訂租約，而出租人廖繼淮、廖繼寅於104年1月23日提出確
    能自任耕作而所有收益不足以維持一家生活之收回耕地申請
    書，案經南投縣埔里鎮公所審核結果出租人並無出租人不能
    自任耕作者、出租人所有收益足以維持一家生活者及出租人
    因收回耕地，致承租人失其家庭生活依據者之情形，因出租
    人合於耕地三七五減租條例第19條第1項之規定，而以原處
    分准由出租人收回自耕。被告廖繼溪等5人不服，提起訴願
    決定遭駁回，遂提起行政訴訟，嗣經臺中高等行政法院104
    年度訴字第270號、最高行政法院105年度判字第691號、臺
    中高等行政法院106年度訴更一字第1號、106年度判字第719
    號判決駁回確定等情，此有上開判決及歷審裁判清單資料在
    卷可稽（見本院卷一第153頁至第194頁）。足見南投縣埔里
    鎮公所所為之准由出租人廖繼淮及廖繼寅收回176、188地號
    土地自耕之原處分業已確定，堪認廖繼淮及廖繼寅與被告廖
    繼溪等5人關於176、188地號土地已不存在系爭租約，則系
    爭土地之後手即原告與被告廖繼溪等5人等亦不存在系爭租
    約。
　⑵至被告抗辯渠等已就南投縣埔里鎮公所所為之原處分提起釋
    憲案（107年度憲二字第301號），系爭租約存否之爭議，被
    告所有之A、C建物基於系爭租約仍有合法占有使用176、188
    地號土地之正當權源等等。然而：被告所提上開釋憲聲請案
    （107年度憲二字第301號），已遭司法院大法官於110年12
    月24日以第1528次會議決議不受理，此有原告所提大法官第
    1528次會議決議在卷可佐（見本院卷一第257頁至第258頁）
    ，足見被告所提上開釋憲案並未符合司法院大法官受理之要
    件。是被告此部分所辯，即非可採。
　⒉關於187地號土地及B建物：
　⑴被告抗辯原告之祖父廖水泉曾出資建物之B建物，且B建物之
    結構呈一體性，復為176、188地號所環繞並坐落176、187、
    188地號土地上，故廖阿獻自14年起即就187地號土地及廖水
    泉出資建物之B建物亦一同與176、188地號土地承租使用，
    嗣與廖水泉之配偶同意讓廖阿獻承租187地號土地及B建物居
    住生活及家族世居以便利務農，復曾於89年後應廖繼淮、廖
    繼寅之每年多繳納500元租金，故兩造間關於187地號土地與
    B建物係成立不定期租賃契約等等。然而：
　①系爭租約之標的僅為176、188地號土地，而176、188地號土
    地與187地號土地亦相毗鄰，此有系爭租約、系爭土地地籍
    圖謄本附卷可佐（見本院卷一第401頁、第27頁），若如被
    告所辯廖阿獻自14年起即已向廖水泉承租一併承租187地號
    土地及B建物乙節為真，則在長達數十年期間卻未有任何關
    於187地號土地及B建物亦為承租標的之書面資料或舉措以維
    承租人之權益，則187地號土地及B建物是否亦同為承租標的
    ，尚非無疑。
　②再者，被告雖提出匯款執據（見本院卷一第329頁至第345頁
    、第435頁至第437頁），惟匯款原因甚多，或為贈與，或為
    買賣，或為借貸，非僅囿於繳納租金一端而已，故除別有證
    據外，尚不足以證明其關係為何。則本件就原告所提上開匯
    款資料而言，充其量僅能證明廖德順於88年、92年、103年
    間，廖德長於88年間及廖繼鋒、廖繼乾、廖繼意於103年間
    均曾匯款予廖繼淮之資金流動事實，至於何以匯款予廖繼淮
    ，原因事由本屬多端，復未註記匯款原因，亦無任何其他書
    面證據可佐證匯款原因，非可即認該款項為當事人間基於18
    7地號土地及B建物之租賃合意而交付之租金，即難據以憑認
    關於187地號土地及B建物有何租約或不定期租賃契約存在。
　⑵至被告抗辯本件應有民法第425條之1適用等等。惟民法第425
    條之1第1項規定：土地及其土地上之房屋同屬一人所有，而
    僅將土地或僅將房屋所有權讓與他人，或將土地及房屋同時
    或先後讓與相異之人時，土地受讓人或房屋受讓人與讓與人
    間或房屋受讓與土地受讓人間，推定在房屋得使用期限內，
    有租賃關係，其期限不受第449 條第1項規定之限制」，旨
    趣係以維護房屋受讓人及社會之經濟利益，除有特別約定外
    ，應推斷土地受讓人默許房屋受讓人繼續使用土地，並兼顧
    土地受讓人之權益，而以房屋使用人支付代價，即藉由租賃
    之法律關係，由房屋使用人或受讓人給付地租之方式以資解
    決。然上開規定自以土地上存有房屋，且土地及房屋於其一
    經讓與時，係同屬一人為要件。而本件187地號土地及B建物
    並無同屬一人所有而將僅土地或房屋所有權讓與他人之情形
    ，亦無將土地及房屋同時或先後讓與相異之人之情形，即無
    上開法文之適用。是被告此部分所辯，亦非可採
　⑶基上，兩造間就187地號土地及B建物並無租賃關係，亦無民
    法第425條之1法定租賃之情形。　
　⒊關於B建物之事實上處分權：
　⑴按當事人主張之事實，經他造於準備書狀內或言詞辯論時或
    在受命法官、受託法官前自認者，無庸舉證；自認之撤銷，
    除別有規定外，以自認人能證明與事實不符或經他造同意者
    ，始得為之，民事訴訟法第279 條第1 項、第3 項分別定有
    明文。
　⑵本件關於B建物為何人興建及何人有事實上處分權等節，被告
    已就上開事實於111年3月8日言詞辯論期日自認有B建物之事
    實上處分權等語（見本院卷一第284頁）。被告復於111年4
    月7日以民事答辯狀及111年4月26日言辯論期日抗辯被告僅
    對於B建物進行修繕，並無事實上處分權等等，並以B建物稅
    籍資料及房屋稅籍牌證明先前自認與事實不符（見本院卷一
    第313頁至第314頁、第361頁、第428頁），惟為原告所否認
    ，自由應被告就B建物無事實上處分權乙節，負舉證責任，
    始得撤銷自認。然而：房屋稅籍資料之記載，僅係稅務主管
    機關基於行政管理所為之登記，並無確定私權之效果，房屋
    稅納稅義務人，並非必為房屋所有人，繳納房屋稅之收據，
    亦非即為房屋所有權之證明；況關於B建物（門牌號碼南投
    縣○○鎮○○路0段000號）房屋稅籍資料，經查並無房屋稅籍資
    料乙節，有南投縣稅務局埔里分局110年11月25日投稅埔字
    第1101054347號函在卷可參（見本院卷一第87頁）。復參以
    被告亦自承廖阿獻及其後代子孫至14年日據時代起即在B建
    物（門牌號碼南投縣○○鎮○○路0段000號）設籍，且B建物在
    九二一地震倒塌後，曾由廖德長出資以鐵皮修繕如附圖及附
    表所示編號B1與部分B3，及由廖德順出資以鐵皮修繕如附圖
    及附表所示編號B4與部分B3等語（見本院卷一第317頁至第3
    18頁、第325頁），則依被告上開所述，B建物已因九二一地
    震倒塌而不堪使用，業經廖德長、廖德順重新出資以鐵皮屋
    修繕迄今；再參酌B建物之現況仍為鐵皮屋一節。足見廖德
    長、廖德順已將B建物由原來因921倒塌之舊建物重新修繕或
    重建為現今之建物，核屬新建造之建築物，則B建物所有權
    或事實上分權已不屬於出資興建之人；此外，被告亦未提出
    其他足證明與其先前自認不符之證據，自無從撤銷其自認。
    是原告主張B建物之事實上處分權人為被告乙節，應屬可採
    。
　⒋基上，被告對於系爭建物均有事實上處分權，而兩造間關於
    系爭土地並無租約存在；此外，被告就有合法占有使用系爭
    土地之有利於己之事實，並未再舉證以實其說，則系爭建物
    並無占有使用原告共有之系爭土地之正當權源，被告無權占
    有使用系爭土地乙節，應堪認定。　
四、綜上所述，被告無權占有原告共有之系爭土地上如附圖及附
    表所示編號A面積50.17平方公尺、編號B1面積22.51平方公
    尺、編號B3面積151.72平方公尺、編號C2面積0.11平方公尺
    、編號B2面積0.18平方公尺、編號B4面積4.86平方公尺、編
    號C1面積72.51平方公尺之土地，且被告對如附圖及附表所
    示編號ABC之建物（即系爭建物）有事實上處分權。從而，
    原告依民法第767 條第1項之規定先位請求被告拆除如附圖
    及附表所示編號ABC之建物（即系爭建物）並返還該部分土
    地，均為有理由，應予准許。又預備訴之合併，係以當事人
    先位之訴有理由，為備位而之訴裁判之解除條件；先位之訴
    無理由，為備位之訴裁判之停止條件。本件原告先位之訴既
    為有理由，本院自無庸就備位之訴為審究。
五、本件事證已臻明確，兩造其餘攻擊防禦及證據，均與本案之
    判斷不生影響，爰毋庸一一審酌論列，併此敘明。
六、訴訟費用負擔之依據：民事訴訟法第78條、第85條第2 項。
中　　華　　民　　國　　111 　年　　8 　　月　 12   　日
                  民事第二庭  法　官　鄭順福
以上正本係照原本作成
如對本判決上訴，須於判決送達後20日內向本院提出上訴狀。如
委任律師提起上訴者，應一併繳納上訴審裁判費。
中　　華　　民　　國　　111 　年　　8 　　月　 12 　　日
                              書記官　施涵雯
　　　　　　　　　　　　　　　
附表：
編號 使用地號 附圖（南投縣埔里地政事務所複丈日期111年1月13日土地複丈成果圖） 所示編號 面積（平方公尺） A 176地號 A 50.17 B 176地號 B1 22.51  188地號 B2 0.18  187地號 B3 151.72  187地號 B4 0.86 C 188地號 C1 72.51  187地號 C2 0.11